臺灣高等法院高雄分院刑事判決　　　 100年度選上訴字第32號
上　訴　人
即　被　告　　謝文明
選任辯護人　　吳剛魁　　律師
上　訴　人
即　被　告　　吳志強
選任辯護人　　陳三兒　　律師
上列上訴人因違反公職人員選舉罷免法案件，不服臺灣高雄地方
法院100 年度選訴字第5 號中華民國100年5月11日第一審判決（
起訴案號：臺灣高雄地方法院檢察署99年度選偵字第61、220 號
），提起上訴，本院判決如下：
     主  文
上訴駁回。
謝文明、吳志強均緩刑貳年，均緩刑期間付保護管束；謝文明並
應向國庫支付新台幣拾萬元，及向社區提供壹佰貳拾小時之義務
勞動；吳志強應向國庫支付新台幣陸萬元，及向社區提供捌拾小
時之義務勞動。
    事  實
一、謝文明、吳志強為表舅、外甥之親戚關係，且毗鄰而居，2
    人依序於民國99年9 月15日及同年月17日，登記參選縣市合
    併後之高雄市第一屆桃源區拉芙蘭里里長選舉（選舉投票日
    為99年11月27日），2 人均具有該屆里長選舉之候選人資格
    ，因吳志強於99年9 月17日登記參選之當日晚間，得知家族
    會議以吳志強與謝文明票源重疊為由，決議支持謝文明參選
    之結果，並由家族成員對吳志強進行勸退，而吳志強自覺本
    身選情雖不樂觀，惟仍執意參選，又自揣可能落選，為避免
    再支出競選經費，未再積極從事競選活動，且為免登記參選
    時所繳納之保證金新臺幣（下同）5 萬元因落選而血本無歸
    ，並期盼謝文明能彌補其所繳5 萬元保證金之損失，於同年
    月20日下午2 時30分許，偕同林清海至改制前高雄縣桃源鄉
    復興村南橫公路四段162 號謝美芳住處，並出資500 元讓謝
    美芳購買啤酒後，而與林清海、謝美芳、謝美齡、杜建國等
    人一同飲酒歡聚，吳志強於酒酣耳熱之際，自行道出謝文明
    如果給他（指吳志強）5 萬元，吳志強就不參選之想法。嗣
    謝文明在得知吳志強曾遭家族勸退情事，且未再積極從事競
    選活動，竟為圖自己能順利當選，避免票源遭瓜分，遂基於
    對具有候選人資格期約賄賂而約其放棄競選之犯意，於99年
    9 月30日上午6 時30分許，在謝文明住家後方小巷內，向吳
    志強表示不問其有否當選，願於選舉完畢後支付吳志強5 萬
    元，以彌補吳志強為登記參選而繳納保證金之損失，而約使
    吳志強放棄競選，請吳志強支持其於該次之競選，吳志強聽
    聞後隨即應允之，除未於99年10月29日為候選人號次之抽籤
    外，復不曾從事任何競選活動，以此方式放棄競選，嗣經臺
    灣高雄地方法院檢察署檢察官於99年10月29日接獲檢舉後，
    指揮（改制前）高雄縣政府警察局六龜分局，於99年11月2
    日分別傳喚吳志強、謝文明、謝美芳、謝美齡、林清海等人
    到案後，始悉上情。
二、案經高雄縣政府警察局六龜分局移送臺灣高雄地方法院檢察
    署檢察官偵查起訴。
    理  由
壹、證據能力部分：
一、按被告以外之人，於審判外之言詞或書面陳述，除法律有規
    定者外，不得作為證據；又被告以外之人（包括證人、鑑定
    人、告訴人、被害人及共同被告等）於檢察事務官、司法警
    察官或司法警察調查中所為之陳述，與審判中不符時，其先
    前之陳述具有較可信之特別情況，且為證明犯罪事實存否所
    必要者，得為證據，刑事訴訟法第159條第1項、第159條之2
    分別定有明文。是被告以外之人於司法警察（官）調查中所
    為之陳述，依刑事訴訟法第159條第1項規定，係屬傳聞證據
    ，原則上無證據能力，惟如該陳述與審判中不符時，其先前
    之陳述具有較可信之特別情況，且為證明犯罪事實存否所必
    要者，依同法第159條之2規定（即刑事訴訟法第159條第1項
    所指之「除法律有規定者外」），始例外認為有證據能力；
    如該陳述與審判中相符時，因該陳述並不符合刑事訴訟法第
    159條之2有關傳聞例外之規定，故不得作為認定本案犯罪事
    實有無之證據，此時，當以證人於審判中之陳述作為證據。
    本件共同被告即證人吳志強於警詢時所為之「被告謝文明曾
    於99年9 月30日上午6 時30分，在謝文明家後面小巷告訴我
    於選舉後不管有無當選都一定會將保證金5 萬元還我」等語
    ，所為之不利己之自白情節，核與其於原審審理中所稱：當
    時我有講這些話等語（原審卷第114 頁及背面）相符，又被
    告吳志強於本院審理時雖另稱：警員有誘導訊問云云，惟証
    人即警員蕭有華於本院審理時陳稱：「（問：被告吳志強是
    否你訊問他的？）答：是的」「（問：他涉嫌選罷法的案件
    ，你有要他違背他自己的意思講話？）答：我是讓他自由陳
    述」「（問：你有用什麼利益誘惑吳志強要他回答？）答：
    沒有」「（問：你是根據什麼查辦吳志強的？）答：根據有
    人檢舉，才作筆錄的，我才問他有無拿錢請人喝酒，問他有
    無違反選罷法的事情」「（問：為何吳志強說你們警方誘導
    要他承認的？）答：是他自己答出來的」等語（見100 年12
    月13日本院審判筆錄），並無証据証明警方不當訊問；又辯
    護人雖另稱：警方於訊問前沒有為得保持緘默，無須違背自
    己之意思而為陳述，得選任辯護人，得請求調查有利之證據
    等權利之告知云云，惟查警方於訊問被告吳志強前已有為前
    述權利之告知，此有警訊光碟影片及錄音可憑（扣案之警訊
    光碟片經電腦操作即可顯現），顯見吳志強在警詢之自白情
    節係出於自由意志之供述，並無遭受不當威脅、利誘及違法
    製作警訊筆錄之情事，為證明犯罪事實存否所必要，依刑事
    訴訟法第159 條之2 規定，認應具有證據能力。
二、按被告以外之人於偵查中向檢察官所為陳述，除顯有不可信
    之情況者外，得為證據，刑事訴訟法第159 條之1 第2 項定
    有明文。偵查中對被告以外之人（包括證人、鑑定人、告訴
    人、被害人及共同被告等）所為之偵查筆錄，或被告以外之
    人向檢察官所提之書面陳述，性質上均屬傳聞證據。惟現階
    段刑事訴訟法規定檢察官代表國家偵查犯罪、實施公訴，依
    法其有訊問被告、證人及鑑定人之權，證人、鑑定人且須具
    結，而實務運作時，檢察官偵查中向被告以外之人所取得之
    陳述，原則上均能遵守法律規定，不致違法取供，其可信度
    極高。查謝美齡、林清海及共同被告吳志強於偵查中以證人
    身分所為之證述，經依法具結，被告謝文明及其辯護人均未
    曾提及檢察官在偵查時有不法取供之情形，且未釋明上開供
    述有何「顯有不可信之情況」之情形，復於審理時再以證人
    身分具結接受交互詰問，已補足被告2 人行使反對詰問權之
    機會，雖被告吳志強於本院審理時另稱：在警車上警員叫我
    在檢察官偵查時要承認所講的5 萬元的事情云云，惟証人即
    警員蕭有華於本院審理時陳稱：「（問：吳志強陳稱，在送
    地檢署的車上，你有叫他承認五萬元的事情，在檢察官偵訊
    也這樣講，你有何意見？）答：我沒有講這種話」等語（見
    100 年12月13日本院審判筆錄），亦無証据証明警方有不當
    誘引或脅迫，是依本案卷證，綜合訊問時之外部情況，為形
    式上之觀察或調查，並未見有何非出於其真意而為供述、或
    違法取供之情事，並無顯有不可信之情況，依前述說明，証
    人謝美齡、林清海及共同被告吳志強於偵查中以證人身分所
    為之證述，自具有證據能力。
三、末按被告以外之人於審判外之言詞或書面陳述，雖不符刑事
    訴訟法第159條之1至第159條之4規定，而經當事人於審判程
    序同意作為證據，法院審酌該言詞陳述或書面陳述作成時之
    情況，認為適當者，亦得為證據；當事人、代理人或辯護人
    於法院調查證據時，知有該法第159條第1項不得為證據之情
    形，而未於言詞辯論終結前聲明異議者，視為有前項之同意
    ，該法第159條之5業已明揭其旨。本件所引其他審判外之書
    面資料，檢察官、被告及辯護人均知為審判外之書面資料，
    且均同意或無異議作為證據，審酌其證據作成時之情況均屬
    正常，取得過程並無瑕疵，且與本案相關之待證事實具有關
    連性，而未見有何不適當之情形，是依前開刑事訴訟法第15
    9 條之5 之規定，認均具有證據能力。
貳、實體部分：
一、訊之被告謝文明、吳志強均矢口否認雙方有何期約賄賂而由
    吳志強許以放棄競選之犯行，被告謝文明辯稱：雖曾有就被
    告吳志強參選里長選舉之事與吳志強在自宅內協調，而吳志
    強也承諾不會有拜票活動，惟吳志強係因家族反對其參選而
    自動放棄競選，我從未以給付吳志強因退選而損失保證金5
    萬元為代價或要求吳志強停止競選活動云云；被告吳志強辯
    稱：當時在謝美芳家中已喝醉酒，不知當時是否曾提及謝文
    明有期約賄賂之事，而謝美芳等人當時亦喝得精神不濟，謝
    文明沒有講說要給我5萬元，是我自己亂講話云云。惟查：
（一）被告謝文明、吳志強為參選本屆里長之選舉，而分別於99
      年9 月15日及同年月17日，登記參選縣市合併後之高雄市
      第一屆桃源區拉芙蘭里里長選舉並繳納保證金5 萬元後，
      經高雄市選舉委員會於99年11月21日高雄市選舉委員會為
      候選人名單、競選活動期間及每日競選活動起迄時間之公
      告，有高雄市選舉委員會100 年1 月12日高市選一字第10
      00000131號函附候選人名單、選舉公告在卷可稽（見原審
      卷第14至18頁），是被告謝文明、吳志強2 人於該選委會
      公告前，確具有該屆里長選舉之候選人資格，此先敘明。
（二）被告謝文明因得知被告吳志強曾遭家族勸退情事，乃於99
      年9 月30日上午6 時30分許，為使被告吳志強放棄競選並
      轉而對其支持競選，遂在其住處後方小巷內向被告吳志強
      表示不問其是否當選，願於選舉完畢後交付5 萬元代價，
      以彌補吳志強所繳納5 萬元保證金之損失等節，業據被告
      吳志強於警詢時陳稱：「（問：那里長候選人謝文明於什
      麼時候？在什麼地點？告訴你會拿五萬塊給你，在場還有
      那些人聽到？）答：沒有人」「（問：在什麼時候？九月
      中旬、九月十五？）答：九月底好了啦」「應該是三十號
      吧」「（問：他口頭告知你，在選後將你繳納的保證金五
      萬元還給你，所以你才會停止一切的活動是不是這樣子？
      ）答：停止一切的活動」「對早上好像六點左右，他說要
      洗臉」「早上好了，在他家後面啦，在村長他家後面，謝
      文明家後面，我記得他還拉著我」「那時候起的比較晚，
      大概是六點到六點半，六點半左右」「在村長家後面，也
      算我家前面，因為他後面，就剛好碰到」「對不管結果如
      何就是..」「（問：都還給你五萬塊？）答：對，因為他
      講很不好意思這樣，他很不好意思」「（問：當時就你跟
      他二人是不是？）吳志強答：( 點頭) 」「（問：沒有其
      他人在場？）吳志強答( 搖頭) …. 這種事…在別人…」
      「（問：告知你五萬塊還給你這件事情是總共講過幾次？
      ）答：就一次而已啦，就一次而已，我說我知道就好了」
      等語（見100 年11月22日本院勘驗之吳志強99年11月2 日
      警訊筆錄）；被告吳志強於偵查時仍陳稱：「（問：你跟
      警方說謝文明曾經跟你說，要你不要選，如果他選上會把
      你繳的五萬元保證金，他要拿給你是不是？）答：之前謝
      文明是說會，不管有沒有選上會把五萬元保證金還給我啦
      ，但是我跟他講說不需要啦，他是口頭跟我講說，要把五
      萬塊還給我，啊我說不用了」「（問：他用口頭說要把五
      萬塊還給你沒錯是不是？）答：因為這次選舉，我是跟他
      講說不用了，但是他說要給我這樣，我是說不用了」「（
      問：那他錢拿給你了沒？）答：沒有」等語（見100 年11
      月22日本院勘驗之吳志強99年11月2 日偵查筆錄），足証
      被告謝文明確有向被告吳志強表示「不管有沒有選上會把
      五萬元保證金還給吳志強」之事，雖偵查時被告吳志強推
      稱「他說要給我這樣，我是說不用了」，但吳志強於警訊
      時陳稱：「（問：告知你五萬塊還給你這件事情是總共講
      過幾次？）答：就一次而已啦，就一次而已，我說我知道
      就好了」，因吳志強稱「我說我知道就好了」，足見2 人
      已有就給付5萬元之事已達成協議，而有期約之行為。
（三）參酌被告謝文明於警訊中亦自承：「（問：那你跟吳志強
      期約協調之後，吳志強至今有沒有，就是嚴守那個承諾？
      不在村子裡面有拜票的活動行為？）答：吳志強沒有拜票
      的活動行為」「（問：所以他有承諾跟你們的協調嘛？）
      答：對，有承諾跟我們的協調」等語（見100 年11月22日
      本院勘驗之謝文明99年11月2 日警訊筆錄）；謝文明於偵
      查時仍陳稱：「（問：你有跟他兩個面對面協調過，要他
      不要選的事情囉？答：有」「（問：他有沒有答應你說他
      不要選了？）答：有，他有答應我」「有，有答應不要選
      」「我們沒有談到那個五萬塊的那個事情」「（問：我們
      已經有掌控…已經有幾位證人有表示說他們是親口聽到吳
      志強講的咧？）答：講什麼」「（問：講說你要幫他出五
      萬塊錢的事情啊）答：沒有，沒有，我不可能會拿五萬塊
      給他」「（問：怎麼會全村莊的人都知道啊？吳志強也四
      處跟人家講說，他不選了，因為你要拿五萬塊給他，彌補
      他的損失？）答：是不是喝過一點酒啦，再去講話…我們
      真的是沒有談到那個五萬塊的錢的問題」等語（見100 年
      11月22日本院勘驗之謝文明99年11月2 日偵查筆錄）。足
      証被告謝文明自承就本屆參選里長之事，有與吳志強協調
      ，並經吳志強承諾放棄參選拜票活動，而吳志強也實現諾
      言，未再從事競選活動，雖被告謝文明否認要把5 萬元保
      證金還給吳志強，惟此係其卸責之詞，自非可採。
（四）被告吳志強雖於原審審理時陳稱：於警詢及偵查所述之內
      容不實在，因家族壓力才低調參選，雖不從事競選活動，
      但未放棄參選，且至謝美芳家中之日期應為99年9 月18日
      ，並非20日，我當時因先前已喝過酒，已神智不清，不知
      道自己講了那些話云云（見原審卷第114 頁），及於本院
      審理時翻異改稱：謝文明沒有要還我保証金5 萬元，是我
      自己亂講話云云，惟被告吳志強於凡那比颱風解除陸上警
      報後之99年9 月20日14時30 分 許，即偕同林清海至證人
      謝美芳前開住處，而與謝美芳、謝美齡、杜建國等人共同
      飲酒等情，業據證人杜建國（即證人謝美齡配偶）於警詢
      ，證人謝美芳、謝美齡、林清海等人於警詢及原審審理時
      均證述明確，而被告吳志強於席間之意識仍清楚時，並曾
      主動道出如果被告謝文明給伊5 萬元，吳志強就不參選之
      想法等節，亦據證人謝美齡、林清海於原審審理時證述明
      確（見原審卷第83頁、第85頁）。再酌以被告吳志強前開
      自承：因礙於家族會議已於99年9 月17日決議支持被告謝
      文明參選後，自認可能選不上，故而低調不從事競選活動
      ，但仍有參選之意等語（原審卷第115 頁背面）以觀，顯
      見被告吳志強與謝美芳等人飲酒之際，心中確有如果被告
      謝文明同意彌補伊所繳5 萬元保證金之損失，即放棄本屆
      里長競選之事實，已甚明確。證人謝美芳於原審陳稱：被
      告吳志強有說如果他退選，謝文明會給他5 萬元等語（見
      原審卷第78頁背面），核與被告吳志強供承及證人謝美齡
      、林清海均一致證述：如果謝文明給付吳志強5 萬元，吳
      志強就放棄競選等語（原審卷第84、85頁），其間證人謝
      美芳所述之情形核與被告吳志強、證人謝美齡、林清海之
      證述略有不符，然被告吳志強與被告謝文明2 人，係於被
      告吳志強與謝美芳等人於99年9 月20日一起飲酒後之99年
      9 月30日被告2 人雙方始有謝文明給付5 萬元予吳志強，
      使其不競選賄賂之期約，已如前述，且於99年9 月30日前
      被告2 人則未曾協議過被告吳志強退選之事，已據被告吳
      志強於警詢時供承在卷（警1 卷第7 頁），故被告吳志強
      與證人謝美芳等人於99年9 月20日飲酒時，理應尚未與被
      告謝文明有期約賄選之接觸，自亦不可能被告謝文明當時
      已同意會給付吳志強5 萬元之協議甚明，只是被告吳志強
      當明早已有此盤算而已是證人謝美芳此部分之證述，應係
      誤聞被告吳志強當日所言之情節，是自難以謝美芳此誤聞
      之情節即作為有利於被告2 人之認定。
（五）又被告吳志強於99年11月27日之投票結果，果僅獲得5 票
      ，而被告謝文明則以得票數125 票些微之差距，超過同區
      另一候選人謝德宗之105 票而當選本屆拉芙蘭里里長，此
      有高雄市選舉委員會100 年1 月12日高市選一字第100000
      0131號函附候選人名單、選舉公告、選舉結果清冊、當選
      人名單在卷可稽（原審卷第14至18頁），益徵被告吳志強
      前開於警詢所供：被告謝文明為避免其票源被其瓜分，因
      而允諾支付其保證金等語，應屬實情。
    綜上所述，因被告吳志強就謝文明曾於99年9 月30日上午6
    時30分許，在謝文明住家後方小巷內，表示不問其有否當選
    ，願於選舉完畢後支付5 萬元代價，以彌補吳志強為登記參
    選而繳納保證金之損失，而約使吳志強放棄競選，並請吳志
    強支持其於該次之競選，吳志強聽聞後隨即應允之，除未於
    99年10月29日為候選人號次之抽籤外，復不曾從事任何競選
    活動，而以此方式放棄競選等情，已据吳志強於警訊及偵查
    中証述歷歷，其時間、地點、期約金額已陳述十分明確，又
    證人謝美齡、林清海於原審審理時亦陳稱：吳志強曾動主動
    道出如果謝文明給伊5 萬元，吳志強就不再參選等語（見原
    審卷第83頁、第85頁），而最後投票結果，吳志強僅獲得5
    票，謝文明獲得125 票，另一候選人謝德宗105 票，此與期
    約使吳志強放棄競選之結果吻合，是被告謝文明、吳志強2
    人間有前述期約使吳志強放棄競選之協議，應堪採信，事証
    明確，被告吳志強嗣後翻異前詞，被告謝文明否認期約賄選
    ，所辯均係卸責之詞，不足採信，其等犯行均已堪認定。
二、按公職人員選舉罷免法第97條第1、2項，將「候選人」與「
    具有候選人資格者」併列，二者在文義解釋上自有不同，參
    酌本條文於72年7月8日修法時之立法理由稱：「為貫徹防止
    金錢介入選舉『搓圓仔湯』等之弊端，爰於第1項及第2項所
    定『候選人』之下增列『或具有候選人資格者』，俾適用於
    已登記之候選人及未登記者」等語，可見若僅登記為候選人
    ，但尚未經抽籤及公告程序完成前，應僅具有「候選人資格
    」，並非「候選人」。是核被告謝文明所為，係犯公職人員
    選舉罷免法第97條第1 項之對於具有候選人資格者，期約賄
    賂，而約其放棄競選罪；被告吳志強所為，則係犯同法第97
    條第2 項之具有候選人資格者，期約賄賂，而許以放棄競選
    罪。又被告吳志強於法院審理時雖否認犯行，惟其曾於警詢
    及偵查中已自白犯行，是應依同法第111 條第1 項後段減輕
    其刑。又按刑法第59條規定：犯罪之情狀顯可憫恕，認科以
    最低度刑仍嫌過重者，得酌量減輕其刑。立法理由中指出：
    本條所謂「犯罪之情狀可憫恕」，自係指裁判者審酌刑法第
    57條各款所列事項以及其他一切與犯罪有關之情狀之結果，
    認其犯罪足堪憫恕者而言。又最高法院70年度第6 次刑事庭
    會議決議亦表示：刑法第59條規定，犯罪之情狀可憫恕者，
    得酌量減輕其刑，同法第57條規定，科刑時應審酌一切情狀
    ，尤應注意10款事由為科刑重輕之標準，兩者適用上固有區
    別，惟所謂「犯罪之情狀」與「一切情形」云云，並非有截
    然不同之領域，於裁判上酌減其刑時，應就犯罪一切情狀（
    包括第57條所列舉之10款事項），予以全盤考量，審酌其犯
    罪有無可憫恕之事由（即判例所稱有特殊之原因與環境等等
    ，在客觀上足以引起一般同情，以及宣告法定低度刑，是否
    猶嫌過重），以為判斷。故適用第59條酌量減輕其刑時，並
    不排除第57條所列舉10款事由之審酌，惟其程度應達於確可
    憫恕，始可予以酌減。查本件被告謝文明、吳志強2 人各犯
    公職人員選舉罷免法第97條第1 項、第2 項之期約賄賂罪，
    其法定最低刑度均為3 年以上有期徒刑，且應併科新台幣20
    0 萬元以上之罰金，然參諸其等雙方所為期約之賄賂金額僅
    5 萬元，數額非但不高，且亦尚未更進一步達到交付賄賂階
    段，且被告2 人彼此又具表舅、外甥關係，其中被告吳志強
    因礙於家族之決議結果，致被告謝文明、吳志強2 人一時失
    虞而觸法，及拉芙蘭里之選舉人數僅2 百餘人，為屬一小選
    區，對選民選舉候選人之機會所生侵害之程度尚非鉅大，其
    等犯罪之情狀在客觀上已足以引起一般同情，即予宣告法定
    最低刑度，猶嫌過重，故被告謝文明、吳志強2 人爰均依刑
    法第59條規定，酌量減輕其刑。又被告吳志強同時有上開偵
    訊自白減輕事由，爰依法遞減之。
三、原審適用公職人員選舉罷免法第97條第1 項、第2 項、第4
    項、第111 條第1 項後段、第113 條第3 項，刑法第11條前
    段、第42條第3 項、第59條規定，並審酌公職人員選舉係民
    主政治之基石，乃國民意志之彰顯，是以民主國家無不立法
    嚴禁各種賄選舞弊甚或暴力介入之情事，期能藉公平選舉之
    制度性保障，體現民意，被告謝文明既有意從事里民服務因
    而參加選舉，理應憑其個人之服務理念，以說服選民投票支
    持，然竟以金錢代價與被告吳志強期約，作為吳志強不競選
    及支持之代價，渠等所為均不足取，所期約之代價僅5 萬元
    ，數額不多，情節尚非嚴重，其2 人有親戚關係，及2 人智
    識程度、生活狀況、犯罪動機、手段及被告吳志強曾於偵查
    中自白犯行，及不但未能取回所繳之保證金外，更未因此而
    有何實際上之獲利等一切情狀，爰量處被告謝文明有期徒刑
    1 年7 月，併科罰金新台幣1 百萬元，被告吳志強有期徒刑
    10月，併科罰金新台幣50萬元，罰金部分並均諭知如易服勞
    役以新台幣3 千元折算1 日。又以被告謝文明、吳志強2 人
    所為係犯公職人員選舉罷免法第5 章妨害選舉之罪，經法院
    宣告有期徒刑以上之刑，應依同法第113 條第3 項規定，分
    別宣告褫奪公權4 年。並說明被告謝文明用以期約賄賂之5
    萬元，依公職人員選舉罷免法第97條第4 項之規定，於被告
    謝文明所犯罪刑項下宣告沒收。又說明復按「犯毒品危害防
    制條例第4 條之罪者，其犯罪所得之財物應予沒收，如全部
    或一部不能沒收時，追徵其價額或以其財產抵償之，該條例
    第19條第1 項規定甚明。由此項規定觀之，必限於所得者為
    金錢以外之其他財物而無法沒收時，始應追徵其價額。如所
    得財物為金錢而無法沒收時，則應以其財產抵償之，不發生
    追徵價額之問題」（最高法院93年度台上字第4584號判決意
    旨參照），是以公職人員選舉罷免法第97條第4 項末段：如
    全部或一部不能沒收時，追徵其價額之規定，衡之上開最高
    法院判決意旨，該等行求賄賂自亦僅限於金錢以外之財物，
    始得適用追徵其價額之規定，至於該等賄賂若係金錢，而無
    法沒收時，則不發生追徵價額之問題甚明，從而，本案所涉
    期約賄賂之金錢5 萬元雖未扣案，亦不得依公職人員選舉罷
    免法第97條第4 項末段之規定，諭知追徵其價額之理由。經
    核原判決認事用法並無不合，量刑亦屬適當，被告謝文明、
    吳志強2 人上訴否認期約賄選犯罪，均為無理由，均應予駁
    回。
四、查被告謝文明、吳志強2 人均無前科，均未曾受有期徒刑以
    上刑之宣告，此有臺灣高等法院刑案資料查註記錄表可稽，
    其等2 人有親戚關係，所期約賄選之代價僅5 萬元，數額不
    多，情節尚非嚴重，其2 人經此次偵、審程序及判刑教訓，
    當知所警惕而無再犯之虞，本院認其所宣告之刑，以暫不執
    行為適當，爰併予宣告緩刑2 年緩刑期間付保護管束，惟被
    告謝文明應向國庫支付新台幣10萬元，及向社區提供120 小
    時之義務勞動，被告吳志強應向國庫支付新台幣6 萬元，及
    向社區提供80小時之義務勞動，以啟自新。
據上論結，應依刑事訴訟法第368 條，刑法第74條第1 項第1 款
、第2項第4款、第5款、第93條第1項第2款判決如主文。
本案經檢察官林應華到庭執行職務。
中    華    民    國   100    年    12    月    30    日
                    刑事第八庭  審判長法  官  李炫德
                                      法  官  郭玫利
                                      法  官  張盛喜
以上正本證明與原本無異。
如不服本判決應於收受本判決後10日內向本院提出上訴書狀，其
未敘述上訴理由者，並得於提起上訴後10日內向本院補提理由書
狀（均須按他造當事人之人數附繕本）「切勿逕送上級法院」。
中    華    民    國   100    年    12    月    30    日
                                      書記官  齊椿華
附錄本判決論罪科刑法條：
公職人員選舉罷免法第97條
對於候選人或具有候選人資格者，行求期約或交付賄賂或其他不
正利益，而約其放棄競選或為一定之競選活動者，處3 年以上10
年以下有期徒刑，併科新臺幣2 百萬元以上2 千萬元以下罰金。
候選人或具有候選人資格者，要求期約或收受賄賂或其他不正利
益，而許以放棄競選或為一定之競選活動者，亦同。
預備犯前2 項之罪者，處1 年以下有期徒刑。
預備或用以行求期約或交付之賄賂，不問屬於犯人與否，沒收之
；犯第2 項之罪者，所收受之賄賂沒收之；如全部或一部不能沒
收時，追徵其價額。